臺灣臺北地方法院民事判決
109年度重訴更一字第7號
原      告  葉文勇  
            葉王素芳
            葉青樺  
            葉建宏  
            葉貞吟  
上五人共同
訴訟代理人  孫銘豫律師
原      告  葉月華  

訴訟代理人  李保祿律師
複代理人    鄭錦堂律師
原      告  林秀峯  
            林聖泰  
            林雅芬  
            林聖智  
            林聖彥  
            林雅婷  
被      告  富陽建設股份有限公司

法定代理人  彭乾業  
訴訟代理人  林志強律師
            郭俊廷律師
上列當事人間請求給付違約金事件，經臺灣高等法院於民國109
年4月7日以109年度重上字第65號判決發回更審，本院於民國111
年10月28日言詞辯論終結，判決如下：
    主  文
被告應給付原告新臺幣參佰陸拾萬元，及自民國一百零八年一月
十七日起至清償日止，按年息百分之五計算之利息。
原告其餘之訴駁回。
訴訟費用由被告負擔百分之十二，餘由原告負擔。
本判決原告勝訴部分於原告以新臺幣壹佰貳拾萬元為被告供擔保
後，得假執行。但被告如以新臺幣參佰陸拾萬元為原告預供擔保
，得免為假執行。
原告其餘假執行之聲請駁回。
    事實及理由
壹、程序部分：
    被告林秀峯、林聖泰、林雅芬、林聖智、林聖彥、林雅婷經
    合法通知，未於言詞辯論期日到場，核無民事訴訟法第386
    條所列各款事由，應依被告之聲請，由其一造辯論而為判決
    。
貳、實體部分
一、原告主張：
  ㈠訴外人葉高罔市生前將伊所有坐落於臺北市○○區○○段○○段00○
    00地號土地（下合稱系爭土地）提供予被告興建集合式住宅
    商業大樓（下稱系爭建案），雙方於民國88年2月3日、8月1
    日先後簽定合建契約書（下稱系爭合建契約)、補充協議書
    ，葉高罔市於簽訂補充協議書同日即88年8月1日將系爭土地
    點交被告以利系爭建案的完成，雙方另於系爭合建契約第7
    條第1項5款、第2項約定葉高罔市因系爭合建契約而對於被
    告所發生之一切債權，於被告違約後即當然移轉予葉美華所
    有；於第11條第1項約定，被告應於葉高罔市騰空點交系爭
    土地及地上物之日起3個月内正式開工，並自開工日起950日
    曆天建築完工，領得使用執照，被告如未如期完工，每逾1
    日應按建造執照所載工程造價千分之5之金額計付葉高罔市
    作為懲罰性違約金。
  ㈡依系爭合建契約第11條第1項規定，被告應於88年8月1日受點
    交系爭土地後3個月内即88月11月1日開工日起950個日曆天
    （即91年6月6日）完工並領得使用執照。詎被告迄103年7月
    25日即系爭合建契約經原告等全體繼承人合法解除之日，仍
    未完工取得使用執照，計逾期4,428天，訴外人葉美華爰就9
    1年6月7日起至98年7月31日止計2,610天之懲罰性違約金新
    臺幣（下同）4億5,671萬9,750元（下稱98年7月31日前之違
    約金）中之3,299萬9,974元為一部請求，經本院98年度審重
    訴字第960號（下稱前案訴訟）受理後，迭經上訴、發回更
    審後，經臺灣高等法院105年度重上更㈡字第97號判決認定被
    告應完工之期限，應自91年12月17日重新起算950日曆天，
    於94年7月26日屆滿，於葉美華請求3,040萬元之範圍內，判
    命被告應給付葉美華2,340萬元，被告雖提起上訴，經最高
    法院107年度台上字第764號判決（下稱764號確定判決）駁
    回上訴確定。嗣葉高罔市、葉美華先後於94年7月11日、100
    年8月15日死亡，其權利義務由原告繼承，原告前於105年7
    月7日就98年7月31日前懲罰性違約金4億5,671萬9,750元及
    自98年8月1日起至103年7月25日期間之懲罰性違約金3億1,8
    47萬8,415元（下稱98年7月31日後之違約金），合計7億7,5
    20萬7,985元中之1,800萬元為一部請求（下稱他部違約金請
    求），現由最高法院審理中，縱依上開高等法院之認定，被
    告違約日期應自94年7月27日起算，致原告得請求之違約金
    應再減少2億036萬1,729元，原告得請求被告給付之懲罰性
    違約金仍有5億元以上，茲就98年8月1日後之違約金之部分
    再為本件一部請求被告給付原告懲罰性違約金3,000萬元（
    下稱系爭債權），而前案訴訟、他部違約金請求訴訟與本件
    訴訟雖當事人相同，然訴訟標的因一部請求範圍不同而非相
    同，原告提起本件訴訟不違反一事不再理原則。並聲明：⒈
    被告應給付原告3,000萬元，及自起訴狀繕本送達翌日起至
    清償日止，按週年利率5％計算之利息。⒉願供擔保請准宣告
    假執行。
  ㈢對被告抗辯所為之陳述：　　
　⒈臺灣高等法院106年度重上更㈠字第46號判決（下稱高院46號
    民事判決）尚未確定，無從作為有利於被告主張之依據，查
    ：
　⑴本件為合建契約，並非單純工程承攬契約，上開判決參酌工
    程採購契約範本，以工程造價之20％為計算違約金之標準，
    難援引於本件合建契約。又依系爭合建契約第4條房地產權
    分配約定，可知原告因被告遲延完工取得使用執照所受損失
    ，不限於建物所有權的取得，尚包含房屋坐落基地即系爭合
    建土地之價值，上開判決僅依建物（本大樓及停車塔位）工
    程造價計算原告損失，排除建物坐落基地之價值為計算，自
    有未依一般客觀事實、社會經濟狀況、當事人所受損害情形
    及未就債權人可得享受之一切利益為酌定違約金之謬誤，上
    開判決逕酌減至0元，有悖經驗法則及經驗則之謬誤。
　⑵原告將系爭土地於99年8月2日出賣予訴外人第五大道建設股
    份有限公司（下稱第五大道公司）並受領買賣價金，乃被告
    違約不給付本件土地銀行貸款，致系爭土地遭土地銀行查封
    拍賣，原告迫於法拍土地顯低於正常市價，始不得已賤價出
    賣給第五大道公司以求減少損失，此價金屬原告被迫出售系
    爭土地之對價，且係於105年12月20日始取得全部價金，與
    被告遲延完工無關，自亦與系爭違約金之審酌無涉。退步言
    之，縱認原告於99年8月2日將系爭合建土地出賣予第五大道
    公司係無欲再予被告合建，惟按系爭合建契約所約定之懲罰
    性違約金乃按日陸續發生之債權，原告請求被告給付自98年
    8月1日至99年8月1日止之懲罰性違約金，仍有理由。
　⑶一部請求既為法之所許，自無違反契約正義等值原則之可言
    。
　⑷被告倒果（違約不取得使用執照及不繳土地銀行貸款）為因(
    原告發解約函要求被告不要續建合建房屋），辯稱原告不得
    請求違約金，實屬荒謬。又被告違約不返還系爭合建土地及
    不建造系爭合建房屋之事實，造成原告不能就系爭合建土地
    及合建房屋使用收益之損害，應以土地及房屋價值合併觀之
    ，且此項損害持續至103年7月25日系爭合建契約合法解除，
    均如前述，是以系爭房地每坪100萬元計算，原告至少可取
    得建坪377坪（系爭合建土地乃商四用地約90.45坪，容積率
    630％，至少可建約580坪，原告取得65％，故至少約377坪）
    ，合計總價值約3億7,700萬元，租金收益按法定利率年息5％
    打7折計算，縱然98年7月31日前違約金已判決確定，原告自
    98年8月1日起至103年7月25日（5年少6天）止所受損失即高
    達約6,575萬餘元，是原告一部請求3,000萬元，當然不應再
    予酌減。　
　⒉縱認一部請求訴訟之勝敗，他部應受爭點效之拘束，本於爭
    點效所植基之訴訟法上誠信原則及法院不得為相反判斷之法
    旨，原告於前案訴訟係將請求範圍特定為98年7月31日前之
    違約金而為一部請求，於2,340萬元範圍內仍有理由，原告
    本件就98年7月31日後之違約金而為一部請求，既屬不同訴
    訟標的，其數額亦不能為零。
二、被告則以：
㈠、原告於本件更審前之上訴審即臺灣高等法院109年度重上字第
    65事件，同意將更審前所主張之違約金債權範圍減縮為98年
    8月1日起至103年7月25日之逾期違約金在3000萬元範圍內為
    請求，其餘部分均已捨棄等語，故原告就超逾部分不得再行
    主張。
㈡、原告於764號確定判決係就同一合建契約為一部請求，請求被
    告給付98年7月31日前之違約金，經法院審理後認定僅2,340
    萬元為有理由，則原告一部請求已遭法院認定過高而酌減，
    遑論有他部違約金之存在，參照實務及學說見解，一部請求
    之確定判決，對他部生爭點效或遮斷效而有拘束力，原告不
    得再就其餘部分為請求，是原告依系爭合建契約第11條所得
    請求違約金之範圍，不可能超逾2,340萬元。另案臺灣高等
    法院106年度重上字第867號民事判決（下稱高院867號民事
    判決）亦同其旨，認定不論原告請求98年7月31日前之違約
    金抑或98年7月31日後之違約金，原告所受逾期未興建之損
    害，僅764號確定判決所認定之2,340萬元，超逾部分，顯屬
    過高，不應准許。從而，原告於本件自不得另向被告請求給
    付3,000萬元之違約金。
㈢、另高院46號民事判決認定，原告前依系爭合建契約第l1條事
    由，請求被告給付自91年6月7日至98年7月31日，依工程造
    價千分之2減縮計算之違約金3,499萬7,682元，經臺灣士林
    地方法院98年度司執字第12941號拍賣抵押物事件，已受償3
    ,220萬5,205元；系爭合建契約第11條或第20條以千分之5計
    算逾期之懲罰性遠約金已高於一般工程契約之比例，所乘以
    逾期天數計罰之金額，又無上限之約定，足見原告等人據此
    主張高達工程造價5.5倍之懲罰性違約金，並先後在不同事
    件為執行或一部請求，顯不合理，參酌行政院公共工程委員
    會頒行工程採購契約範本第17條約定，依工程造價20％計算
    超過699萬9,536元懲罰性違約金部分，顯屬過高；然因最高
    法院107年度台上字第764號民事判決已超額認定之懲罰性違
    約金數額為2,340萬元，且原告事後已將系爭合建土地出售
    予第五大道公司，並受領買賣價金3億5,275萬元，若仍允許
    原告不斷以相同之逾期違約事由再沒收合建保證金2,300萬
    元或重複一部請求懲罰性違約金，有違契約正義等值原則，
    故應酌減至零等語。高院867號民事判決亦為相同之認定，
    益徵原告本於同一合建契約以逾期未興建為由，依系爭合建
    契約第11條所得請求之懲罰性違約金應以2,340萬元為上限
    。從而，本件亦應參諸上開判決所揭諸之「契約正義等值原
    則」，原告以相同事由重複一部請求懲罰性違約金3,000萬
    元，應酌減至零。
㈣、又葉美華於98年7月30日即片面聲明解除系爭合建契約，要求
    被告富陽公司返還系爭合建土地，另於99年8月2日將系爭合
    建土地售予第五大道公司並據此於99年12月17日要求被告返
    還系爭合建土地以移轉予第五大道公司，足見葉美華自98年
    7月30日起即要求被告不得興建並返還系爭合建土地，於兩
    造爭議期間，被告未興建自屬不可歸責被告之事由，且原告
    將系爭合建土地再出售予第五大道公司，獲得鉅額土地增值
    利益，並無受任何損害，原告不得再主張被告逾期未興建之
    違約金。況若系爭合建契約於103年7月25日始合法解除，則
    原告於99年8月2日出賣系爭合建土地，復於99年12月17日起
    訴請求被告返還系爭合建土地，已屬違反系爭合建契約第3
    條約定，原告再向被告請求給付懲罰性違約金，亦屬無理等
    語置辨。並聲明：⒈原告之訴及假執行之聲請均駁回。⒉如受
    不利判決，願供擔保請准宣告免為假執行。
三、兩造不爭執事項：
㈠、原告之被繼承人葉高罔市生前將系爭土地提供予被告建造系
    爭建案，雙方乃於88年2月3日簽立系爭合建契約，並於第11
    條第1項約定「乙方（即被告）應於甲方（即原告）騰空點
    交系爭土地及地上物之日起3個月内正式開工，並自開工日
    起950日曆天建築完工，領得使用執照…乙方如未如期完工，
    每逾1日應按建造執照所載工程造價千分之5之金額計付甲方
    作為懲罰性違約金」等語。
㈡、葉高罔市於與被告簽補充協議同日即88年8月1日將系爭土地
    點交被告。被告迄103年7月25日即系爭合建契約合法解除日
    ，仍未完工取得系爭建案使用執照。
㈢、臺灣高等法院105年度重上更（二）字第97號確定判決認定系
    爭建案原應於91年6月6日完工之期限，因鄰地合併興建因素
    而得展延工期自91年12月17日重新起算950日曆天，延展至9
    4年7月26日始屆滿。
四、得心證理由：
  ㈠系爭合建契約約定之完工期限為何？  
　　按學說上所謂之爭點效，係指法院於確定判決理由中，就訴
    訟標的以外當事人所主張之重要爭點，本於當事人辯論之結
    果已為判斷時，除有顯然違背法令，或當事人已提出新訴訟
    資料足以推翻原判斷之情形外，於同一當事人就與該重要爭
    點有關所提起之他訴訟，不得再為相反之主張，法院亦不得
    作相反之判斷，以符民事訴訟法上之誠信原則而言。經查，
    原告前以被告未按期完工為由，起訴請求被告給付98年7月3
    1日前之違約金中之3,299萬9,974元，經本院98年度審重訴
    字第960號受理後，迭經上訴、發回更審後，經臺灣高等法
    院105年度重上更㈡字第97號事件審理，兩造已就系爭合建契
    約約定之完工期限之重要爭點為攻擊防禦，經法院本於當事
    人辯論及調查證據之結果，於判決理由認定被告應完工之期
    限，應自91年12月17日重新起算950日曆天，至94年7月26日
    屆滿為完工期限，被告不服提起上訴，經最高法院107年度
    台上字第764號判決駁回上訴確定等情，為兩造不爭執，被
    告復未提出足以推翻原判斷之新訴訟資料，於兩造間應有爭
    點效之適用，兩造及本院均應受原判斷之拘束，兩造不得作
    相反之主張，本院亦不得為相異之判斷。
　㈡系爭合建契約是否解除？
　　被告抗辯系爭合建契約業經葉美華於98年7月30日解除，並
    提出存證信函、誠信國際法律事務所函為證（見本院卷第13
    7至141頁），惟查葉高罔市已於94年7月11日死亡，葉高罔
    市之法定繼承人為葉文勇、葉月華、林葉靜慧、葉美華、葉
    俊麟，則葉高罔市死亡後，系爭合建契約之權利應由繼承該
    契約之全體繼承人共同行使，始謂合法，則葉美華以個人名
    義單獨通知被告解除系爭合建契約，尚難生合法解除之效力
    。而依葉高罔市之全體繼承人另以103年5月27日催告函：「
    主旨：貴公司（即富陽公司）已重大違反與葉高罔市所簽署
    之合建契約，請貴公司於30日內改正，特此催告，否則解除
    合建契約…說明…此外，貴公司借款不還，土地銀行將拍賣系
    爭土地之際，葉美華出名代葉高罔市全體繼承人於民國99年
    9月15日清償貴公司對該銀行欠款新台幣3,171萬4,900元、1
    ,014萬8,406元…葉高罔市全體繼承人已承受該等借款債權…
    特此請求貴公司於文到後7日內，償還前述欠款之全部…予葉
    高罔市全體繼承人。」，並於同年5月23日送達被告，被告
    逾期未償付欠款，經葉高罔市之全體繼承人以103年7月18日
    函解除系爭合建契約，於103年7月25日送達被告等情，亦有
    催告函、解除函等附於臺灣高等法院103年度重上字第340號
    事件卷宗可佐。是系爭合建契約既經葉高罔市全體繼承人依
    次催告、解約，解約之意思表示並合法送達被告，應認系爭
    合建契約已於103年7月25日合法解除。被告抗辯系爭合建契
    約業於98年7月30日解除云云，並不足採。
　㈢原告以被告遲延完工請求被告給付懲罰性違約金，有無   理
    由？如為有理由，有無酌減或免除違約金之必要？　
　⒈系爭合建契約第7條第2項約定：「雙方同意如乙方(即被告)
    違約時，甲方（即葉高罔市）對於乙方基於本契約所發生之
    全部債權當然移轉予抵押權設定名義人，甲方或抵押權設定
    名義人無庸依民法第297條規定通知乙方…」（見本院前審卷
    第35頁），則被告違約時，葉高罔市對於被告基於系爭合建
    契約所發生之全部債權（包含系爭合建契約第11條所約定之
    未按期完工之懲罰性違約金債權在內）當然移轉予抵押權設
    定名義人即葉美華，無待為債權讓與之通知。葉美華嗣於10
    0年8月15日死亡，其繼承人為即原告葉文勇、葉俊麟、葉月
    華，及林葉靜惠；林葉靜惠復於同年11月14日死亡，其繼承
    人為原告林秀峯、林聖泰、林雅芬、林聖智、林聖彥、林雅
    婷；另葉俊麟於105年7月24日死亡，其繼承人為原告葉王素
    芳、葉青樺、葉建宏、葉貞吟，則本件原告自屬合法受讓系
    爭合建契約所發生之全部債權。
　⒉復按當事人得約定債務人不履行債務時，應支付違約金，為
    民法第250條第1項所明定。雙方約定之違約金債權，於有違
    約情事時，其請求權即已發生。違約金有損害賠償性質及懲
    罰性質，當事人約定之違約金究屬何者，應依當事人之意思
    定之。前者以違約金作為債務不履行所生損害賠償總額之預
    定；後者則以強制債務履行為目的，確保債權效力之強制罰
    ，具有懲罰性，債務人於違約時除應支付違約金外，仍應依
    契約之約定或其他債之關係負損害賠償責任。而約定之違約
    金額是否過高？前者以債權人所受損害為主要準據，後者則
    非以債權人所受損害為唯一審定標準，尚應參酌債務人違約
    時之一切情狀。而違約懲罰性質之違約金，於有違約情事時
    其請求權即已發生，不因其後契約之解除而謂並無違約情事
    ，自無因契約解除而隨同消滅之理（最高法院61年台上字第
    2922號判例意旨參照）。
　⒊查系爭合建契約第11條第1項約定：「乙方（被告）應於甲方
    （葉高罔市）騰空點交本土地及地上物之日起3個月內正式
    開工，並自正式開工日起950日曆天建築完工，領得使用執
    照……乙方如未按期完工，每逾1 日應按建造執照所載工程造
    價千分之5 之金額計付甲方作為懲罰性違約金」（見本院前
    審卷第39頁）。可見被告負有於約定期限內完工之義務，如
    有逾期，應依逾期天數，按日計付懲罰性違約金，核屬按日
    陸續發生懲罰性違約金之債權。又系爭合建契約第11條第1
    項以千分之5計算逾期之懲罰性違約金已高於一般工程契約
    之比例，所乘以逾期天數計罰之金額，又無上限之約定，遠
    高於系爭建案之工程造價，足見原告於本件請求98年7月31
    日後之違約金3,000萬元，尚屬過高，應予酌減。又原告將
    系爭土地於99年8月2日以3億5,275萬元出賣予第五大道公司
    並受領買賣價金，復於99年12月17日起訴請求被告返還系爭
    96地號土地應有部分36%、將系爭土地上之建物及圍籬拆除
    等情，為兩造不爭執，並有不動產買賣契約書、民事起訴狀
    可稽（見本院卷第143至151頁、151至161頁），顯見原告自
    99年8月2日起已拒絕被告繼續履行系爭合建契約應負之義務
    。本院審酌764號確定判決係以葉高罔市於88年8月1日點交
    系爭土地與被告，嗣與鄰地所有人賴建宏合併興建生變，至
    91年12月17日始得施作，重新起算工期950日曆天至94年7月
    26日為完工期限，參酌葉高罔市（按工程造價65% 計算）之
    預期利益損害逾2274萬餘元，受有被告未付（92年2月1日至
    98年7月30日止）房租補貼款之損害2340萬元，及被告違約
    情節重大，暨兩造資力等一切情狀，認原告得請求懲罰性違
    約金以2340萬元為適當等情（見本院前審卷第113至114頁）
    ；暨原告自99年8月2日起已將系爭合建契約之買賣標的即系
    爭土地出賣第三人，惟原告自98年8月1日起至99年8月1日止
    仍受有被告未給付按月補貼款之損害360萬元等情，應認原
    告請求被告給付98年8月1日起至103年7月25日之逾期違約金
    於360萬元範圍內為適當，逾此部分請求則屬無據，不應准
    許。　　
　⒋按給付無確定期限者，債務人於債權人得請求給付時，經其
    催告而未為給付，自受催告時起，負遲延責任。其經債權人
    起訴而送達訴狀，或依督促程序送達支付命令，或為其他相
    類之行為者，與催告有同一之效力。前項催告定有期限者，
    債務人自期限屆滿時起負遲延責任。應付利息之債務，其利
    率未經約定，亦無法律可據者，週年利率為百分之五，民法
    第229條第2項、第3項、第203條分別定有明文。本件被告應
    負之違約金債務，核屬金錢債務，則原告自得請求加計自起
    訴狀繕本送達之翌日即自108年1月17日起（見本院前審卷第
    135頁），至清償日止，按年息5%之利息。
五、綜上，原告依系爭合建契約第11條第1項之法律關係，請求
    被告給付360萬元，及108年1月17日起至清償日止，按年息5
    %計算之利息，為有理由，應予准許；逾上開數額部分，則
    無理由，應予駁回。又原告與被告均陳明願供擔保請准宣告
    假執行及免為假執行，經核原告勝訴部分，合於法律規定，
    爰分別酌定相當之擔保金額宣告之。至原告敗訴部分，其假
    執行之聲請失所附麗，應予駁回。
六、本件事證已臻明確，兩造其餘攻擊防禦方法及所提證據資料
    ，核與判決之結果不生影響，爰不一一論列，併此敘明。
七、據上論結，原告之訴為一部有理由，一部無理由，依民事訴
    訟法第79條、第390條第2項、第392條第2項規定，判決如主
    文。　　

中　　華　　民　　國　　111 　年　　11　　月　　30　　日
                  民事第一庭    法　官　熊志強
以上正本係照原本作成。
如對本判決上訴，須於判決送達後20日內向本院提出上訴狀。如
委任律師提起上訴者，應一併繳納上訴審裁判費。
中　　華　　民　　國　　111 　年　　11　　月　　30　　日
                                書記官　蔡斐雯